【裁判字號】    96,國,18
【裁判日期】    971127
【裁判案由】    國家賠償等
【裁判全文】
臺灣臺北地方法院民事判決                96年度國字第18號
原      告  甲○○
            乙○○
            戊○○
上三人共同
訴訟代理人  詹璧如律師
被      告  臺北市政府工務局公園路燈工程管理處
法定代理人  丙○○
訴訟代理人  崔駿武律師
被      告  丁○○
訴訟代理人  景熙焱律師
上列當事人間國家賠償等事件，本院於中華民國97年11月6日言
詞辯論終結，判決如下：
    主  文
被告應連帶給付原告甲○○新臺幣壹拾捌萬參仟元、原告乙○○
新臺幣伍萬參仟柒佰陸拾捌元及原告戊○○新臺幣貳拾陸萬伍仟
零肆拾玖元，及均自民國九十六年六月七日起至清償日止，按年
息百分之五計算之利息。
原告其餘之訴駁回。
訴訟費用由原告甲○○負擔百分之十三，由原告戊○○負擔百分
之九，其餘由被告連帶負擔。
本判決第一項於原告甲○○以新臺幣陸萬壹仟元、原告乙○○以
新臺幣壹萬捌仟元及原告戊○○以新臺幣捌萬捌仟元分別供擔保
後，各得假執行。但被告分別以新臺幣壹拾捌萬參仟元為原告甲○○、以新臺幣伍萬參仟柒佰陸拾捌元為原告乙○○及以新臺幣
貳拾陸萬伍仟零肆拾玖為原告戊○○供擔保後，得各免為假執行
。
原告其餘假執行之聲請駁回。
    事實及理由
甲、程序部分：
一、按依國家賠償法請求損害賠償時，應先以書面向賠償義務機
    關請求之。賠償義務機關拒絕賠償，或自提出請求之日起逾
    30日不開始協議，或自開始協議之日起逾60日協議不成立時
    ，請求權人得提起損害賠償之訴。國家賠償法第10條第1項
    、第11條第1項前段分別定有明文。查，原告甲○○及戊○○於民國95年11月15日向臺北市議會提出國家賠償之聲請，
    並經臺北市議會函轉臺北市政府再函被告臺北市政府工務局
    公園路燈管理處（下稱公園處），原告乙○○則於96年3月2
    9日向公園處提出國家賠償之聲請等情，分別有臺北市政府
    法規委員會95年11月21日北市賠二字第09533001600號函及
    乙○○之國家賠償聲請書附卷可稽（見本院卷(一)第16頁至第
    19頁）。公園處則分別於96年1月24日及96年5月24日函覆原
    告，表示公園處並非賠償義務機關亦無賠償責任乙節，亦有
    公園處北市工公園字第09630177100號及00000000000號函在
    卷可按（見本院卷(一)第20頁至第21頁），且均為兩造所不爭
    執，應均堪信為真實，則原告提起本件國家賠償之訴，核無
    不合，先予敘明。
二、次按訴狀送達後，原告不得將原訴變更或追加他訴。但有擴
    張或減縮應受判決事項之聲明者，不在此限。民事訴訟法第
    255條第1項第3款定有明文。查，原告起訴時訴之聲明第1項
    及第3項原分別請求被告應連帶給付甲○○及戊○○新臺幣
    （下同）25萬2,740元及40萬400元，及各自起訴狀繕本送達
    翌日起至清償日止，按年息5％計算之利息（見本院卷(一)第3
    頁）。原告嗣於96年11月2日具狀表明就戊○○聲明部分擴
    張8,560元（見本院卷(二)第80頁）。原告嗣又於97年4月9日
    具狀變更訴之聲明第1項為：被告應連帶給付甲○○26萬2,7
    40元，及其中25萬2,740元部分，自起訴狀繕本送達翌日起
    ，其餘1萬元部分自上開書狀送達翌日起，均至清償日止，
    按年息5％計算之利息；及變更訴之聲明第3項為：被告應連
    帶給付戊○○32萬400元，及自起訴狀繕本送達翌日起至清
    償日止，按年息5％計算之利息（見本院卷(二)第157頁）。原
    告又於97年7月21日具狀變更訴之聲明第1項為：被告應連帶
    給付甲○○26萬2,740元，及自起訴狀繕本送達翌日起至清
    償日止，按年息5％計算之利息；及變更訴之聲明第3項為：
    被告應連帶給付戊○○32萬8,9 60元，及自起訴狀繕本送達
    翌日起至清償日止，按年息5％計算之利息（見本院卷(二)第2
    00頁）。核其性質，均屬擴張或減縮應受判決事項之聲明，
    按諸上揭規定，原告上開之變更，均應准許之。
乙、實體部分：
一、原告主張：
  (一)甲○○於95年9月13日20時駕駛車牌號碼Z8-6607號自用小客
    車，沿臺北市○○○道○段（下稱系爭路段）由南往北方向
    行駛，原告戊○○則駕駛車牌號碼6352-ER號自用小客車，
    沿系爭路段由北向南行駛，行經系爭路段27號下山089號燈
    桿處，路旁樹木（下稱系爭樹木）突然由西往東倒下，致原
    告甲○○駕駛之車輛車頂及後車箱車蓋毀損、前後擋風玻璃
    破裂，甲○○頸部扭傷，車上乘客乙○○頭部外傷、胸部挫
    傷，原告戊○○駕駛車輛前車頭毀損、右前方車燈爆裂。
  (二)事發當時天氣晴朗，並無降雨，而系爭樹木係坐落臺北市○○區○○段4小段569地號土地（下稱系爭土地），所有權人
    則為被告丁○○，系爭土地並未被徵收。依臺北市私地樹木
    影響道路公共安全修剪作業要點（下稱系爭作業要點）第2
    點本文及第6點規定土地所有人應負責修剪、維護其所有之
    樹木，旨在保護道路交通參與人之人身安全，系爭作業要點
    自屬保護他人之法律，丁○○就系爭樹木自應負有管理之責
    亦應就系爭樹木傾倒致生原告損害負賠償責任。又依系爭作
    業要點第2點第1項但書規定：樹木影響市區道路公共安全時
    ，臺北市政府得依行政執行法第36條及第39條規定立即處理
    ；第2項亦規定：前項所稱樹木影響道路公共安全，指樹木
    因斷枝、歪斜、傾倒或枝幹低於2公尺，而有危及市區道路
    交通、照明、人行安全等緊急事件者。而臺北市政府於94年
    6月間即已裁示公園處進行仰德大道兩旁私地已枯樹木之修
    剪及處理，嗣當地里長即訴外人何明欽亦向公園處所屬園藝
    工程隊（下稱園工隊）陳報鄰近路段有2至3棵傾斜樹木，隨
    時有傾倒之危險，經公園處處長指示園工隊應即處理，惟因
    園工隊之公務員怠於執行職務，未將系爭樹木於傾倒前移除
    ，始生上開事故，是公園處即應與丁○○負連帶賠償責任。
  (三)原告請求損害賠償部分：甲○○除支出醫療費用1,000元及
    修車費用10萬9,740元外，並受有其汽車交易減損價值6萬元
    及修車期間不能使用車輛之損害4萬2,000元；乙○○則支出
    醫療費用3,768元；戊○○亦支出修車費用15萬元，並受有
    其汽車交易減損價值7萬元及修車期間不能使用車輛之損害5
    萬400元；另原告3人均因過度驚嚇，至今未能平復，各請求
    精神上之損害賠償5萬元，爰依侵權行為及國家賠償之法律
    關係，請求被告應連帶賠償等語。
  (四)聲明：1.被告應連帶給付甲○○26萬2,740元，及自起訴狀
    繕本送達翌日起，按年息5％計算之利息；2.被告應連帶給
    付乙○○5萬3,768元，及自起訴狀繕本送達翌日起，按年息
    5 ％計算之利息；3.被告應連帶給付戊○○32萬400元，及
    自起訴狀繕本送達翌日起，按年息5％計算之利息；4.願供
    擔保，請准宣告假執行。
二、被告丁○○則抗辯：
  (一)系爭路段雖係其名下之土地，惟該土地已規劃為道路用地，
    圍牆退縮以供路人通行，該土地既已變為道路用地，理應由
    臺北市政府徵收，惟臺北市政府遲未辦理徵收，反要求地主
    提供土地供公眾通行，對本件事故之發生，又要原告向地主
    求償，倘地主有管理之權能，臺北市政府又能否容許地主將
    土地上所有路樹砍光。
  (二)依臺北市市區道路管理規則第33條、第34條及第38條之規定
    及陽明山國家公園管理處97年9月23日之回函所示，臺北市
    政府始有權有責管理路樹，
  (三)損害賠償得請求回復原狀之修復費用及減少價額二種方式，
    請求權人得擇一請求，非可同時並存請求，原告於請求修理
    費後又再請求修復後減少之價額，已逾越我國民法設計之損
    害賠償範圍，不應准許。
  (四)就原告請求損害賠償之意見：
  1.甲○○部分：其所駕駛之Z8-6607號自用小客車已逾7年車齡
    ，超過汽車使用年限5年，應折舊10分之9；而醫療費1,000
    元均係掛號費，並無診治紀錄，其並未受傷，亦不應准許其
    請求精神上之損害；又該車修復後，已回復原狀，並無其他
    財產上之損害；另租車使用應提出租車證明，不能以該相近
    型式出租車之租價為損害之證明。
  2.乙○○部分，其請求精神上之損害賠償5萬元顯屬過高，審
    酌其醫療費用僅3,678元，精神上之損害賠償以不逾5,000元
    為宜。
  3.戊○○部分：其所有之6352-ER號自用小客車出廠迄事故發
    生約半年，應折舊10％；又其因無身體上傷害，自不得請求
    精神賠償；而該車修復後並無減少之價值，自不得為請求；
    另其並未實際租用他車代步，亦不得請求無法使用車輛之損
    失。
  (五)聲明：1.原告之訴及假執行之聲請均駁回；2.如受不利判決
    ，願供擔保請准宣告免為假執行。
三、被告公園處則抗辯：
  (一)系爭作業要點第2點之規定係賦予公園處有按行政執行法即
    時強制之權力，並非課予公園處義務，且系爭作業要點僅為
    臺北市政府內部事務分配及業務處理方式之行政規則，系爭
    樹木如無系爭作業要點第2點第2項規定之急迫情形，公園處
    並無越權予以修剪或管理之權利，更無義務，且公園處所屬
    之公務員無法預見私有土地之樹木是否會傾倒，自難謂公園
    處所屬之公務員有怠於執行職務之情形，且私有土地所有權
    人如對其土地範圍內之樹木適當維護即可防止侵害之發生，
    非必須仰賴公權力之行使始可達成，系爭作業要點應非大
    法官釋字第469號解釋所稱之法律。
  (二)前臺北市副市長葉金川（下稱葉前副市長）係於94年6月28
    日裁示：各機關對路樹之管理仍依「臺北市公私樹木維護管
    理及修剪作業權管單位職責分工表」辦理，而對於士林區○
    位里○○○道路兩旁私地之路樹，若有公共安全之虞，由公
    園處優先進行個案會勘認定，並徵得地主同意進行修剪，若
    無法洽知地主，則請該里長協助或取得里長切結後，逕由公
    園處處理，且即日起請士林區○○○○里○○○○道路段，
    具體標明列表，必要時拍照並請公園處卓處等語。上開裁示
    經園工隊於94年7月3日簽報公園處處長擬辦意見為：俟士林
    區公所完成轄區里○○○道路段具體標明列表資料送處後，
    再配合辦理。案經公園處處長批示：「如擬，確依葉副市長
    裁示辦理」。惟該案至今未接獲士林區公所報送相關轄區里
    長陳情資料，致無從配合辦理。
  (三)訴外人李伯欽即園工隊北區分隊長於95年8月29日率鄧中祥
    即士林區承辦拜訪何明欽洽商有關里長於95年8月11日提報
    之「仰德大道兩旁路樹，尤其多年已枯樹木，搖搖欲倒，每
    天上下山車流頻繁，為了顧及人民生命財產，是否仍要打太
    極拳，你推它也推。如果真要出狀況，權責單位會沒有責任
    嗎」問題，結果為：請里長協助查明仰德大道3段21號附近
    傾斜有安全顧慮路樹坐落土地所有權人（地主）並取得其同
    意，倘無法洽知地主，則請里長切結後，再由公園處協助處
    理。惟迄本件事故發生時，公園處並未接獲里長提供之地主
    同意書或里長開立之切結資料。
  (四)公園處職司維護臺北市公園、綠地、廣場及人行道近10萬株
    路樹，惟並非臺北市所有樹木均屬公園處轄管。又公園處平
    日（含例假日）處理因天災或自然因素造成之倒樹影響交通
    障礙事件，係24小時待命依緊急災害處理通報機制程序於接
    獲相關單位或市民通報後，派員趕往現場排除交通障礙，本
    件事故發生前，公園處並未接獲系爭路段27號旁路樹因「斷
    枝、歪斜、傾倒或枝幹低於2公尺，而有危及市區道路交通
    、照明、人行安全等緊急事件者」之通報來源，而係突發之
    倒樹狀況，繼由公園處依緊急災害處理通報機制程序於接獲
    通報後派員排除交通障礙。
  (五)對原告所請求損害賠償之意見：
  1.醫療費用部分：甲○○與乙○○應均不得請求診斷書費用
    100元，且乙○○之茂松中醫診所之診斷證明書所載病名與
    另新光吳火獅紀念醫院診斷之病名不同，且就診日期距事故
    發生已達6日，是否確因本件事故而支出該醫療費用，即非
    無疑。
  2.車輛修復費用部分：台灣區汽車修理同業公會（下稱汽修工
    會）之鑑定報告並未提出任何評核過程之參考依據，僅籠統
    提出各自用小客車事故修理後之價差，鑑定結果是否足資採
    據，非無疑義，而其修復費用之鑑價表與甲○○所提之匯豐
    汽車公司理賠專用估價書內容完全相同，未考慮其他修車廠
    之不同報價，其鑑價表顯不可採；且該車出廠迄事故發生時
    已逾5年，更換全新零件折舊後之損害，應以原物價值之10
    ％為限。
  3.交易價值貶損之損害部分：甲○○與戊○○並未將其車輛出
    售，復無其他方法足證其受有交易價格減損之損害，自不得
    為請求。
  4.修車期間無法使用車輛之損失部分：甲○○並未提出該車實
    際進出廠之證據，且事發當日僅餘3小時餘，自不得主張完
    整1日無法使用車輛之損失，而依戊○○提出之維修明細表
    載有維修日期為95年9月16日，並非95年9月13日，其所主張
    車輛進廠時間顯有不實，況其均未提出任何支出租金之證明
    ，其請求自屬無據。
  5.精神上損害賠償部分：原告均並無受任何重大傷害致無法正
    常生活，亦均未提出因本件事故受到驚嚇無法回復之證明，
    其請求精神上損害賠償顯無理由。
  (六)聲明：1.原告之訴及假執行之聲請均駁回；2.如受不利判決
    ，願供擔保請准宣告免為假執行。
四、兩造不爭執事項：
  (一)甲○○於95年9月13日20時駕駛車牌號碼Z8-6607號自用小客
    車，沿系爭路段由南往北方向行駛，原告戊○○則駕駛車牌
    號碼6352-ER號自用小客車，沿系爭路段由北向南行駛，行
    經仰德大道3段27號下山089號燈桿處，系爭樹木突然由西往
    東倒下，致甲○○駕駛之車輛車頂及後車箱車蓋毀損、前後
    擋風玻璃破裂，甲○○頸部扭傷，車上乘客乙○○頭部外傷
    、胸部挫傷，戊○○駕駛車輛前車頭毀損、右前方車燈爆裂
    。當時天氣晴朗，並無降雨。
  (二)系爭樹木坐落於系爭土地，所有權人為丁○○，系爭樹木非
    公園處栽植之行道樹。
  (三)前臺北市副市長葉金川於94年6月28日就「協商士林區路樹
    蔓延情形於颱風季前如何處理？」議題進行討論，會議結論
    即裁示：各機關對路樹之管理仍依「臺北市公私樹木維護管
    理及修剪作業權管單位職責分工表」辦理，而對於士林區○
    位里○○○道路兩旁私地之路樹，若有公共安全之虞，由公
    園處優先進行個案會勘認定，並徵得地主同意進行修剪，若
    無法洽知地主，則請該里長協助或取得里長切結後，逕由公
    園處處理，且即日起請士林區○○○○里○○○○道路段，
    具體標明列表，必要時拍照並請公園處卓處。
  (四)園工隊於簽報上開會議裁示事項之簽呈列擬辦為「本案擬俟
    士林區公所完成轄區里○○○道路段具體標明列表資料送處
    後，再行配合辦理」，公園處處長則於94年7月8日批示「如
    擬，確依葉副市長批示辦理」。
  (五)園工隊95年8月29日上簽處長之便箋載有：
  1.公園處處長於該處政風室簽辦士林區市公所95年8月11日召
    開「地方意見領袖政風座談會」案批示「仰德大道行道樹之
    修剪維護原則，請園工隊依葉前副市長裁示之原則辦理，並
    洽新安里何里長說明，如符合葉前副市長裁示之原則，即請
    園工隊處理」。
  2.李伯欽於95年8月29日率鄧中祥依約拜訪何明欽，洽商結論
    ：本處同意依葉前副市長上開裁示辦理。
  3.（手寫筆跡）「何里長明欽仰德大道三段21、22號2-3棵傾斜
    樹木」。
五、得心證之理由：
    原告主張丁○○為系爭土地之所有權人，就其上之系爭樹木
    自應負有管理之責，亦應就系爭樹木傾倒致生原告損害負賠
    償責任，而公園處因怠於執行職務，未將系爭樹木於傾倒前
    移除，應與丁○○連帶賠償原告所受上開損害等情，為被告
    所否認，並分別以前開情詞置辯。是本件之爭點厥為：(一)丁○○是否應對原告負損害賠償責任？(二)公園處是否應對原告
    負損害賠償責任？(三)被告如須負損害賠償責任，則原告各得
    請求之範圍為何？茲析述如次：
  (一)丁○○是否應對原告負損害賠償責任？
  1.按違反保護他人之法律，致生損害於他人者，負賠償責任。
    但能證明其行為無過失者，不在此限。民法第184條第2項定
    有明文。而所謂保護他人之法律，除狹義之法律外，上包括
    習慣法、命令、規章等，而以其是否以保護個人的權益為判
    斷標準，該個人權益的保護得與一般公益併存，但為專以維
    護國家社會秩序的法律則不屬之；又上開規定亦以過失為要
    件，惟此項過失由法律推定，以轉換其舉證責任，以保護被
    害人之利益，因既有保護他人法律存在，行為人自有注意之
    義務。次按臺北市政府為私地樹木影響市區道路公共安全之
    修剪，特訂定系爭作業要點，系爭作業要點第1條亦有明文
    ，則系爭作業要點既係在避免私人樹木影響市區道路公共安
    全，顯有保護道路使用人之生命、身體及財產之規範目的，
    而屬上開所稱保護他人之法律。又私地樹木之修剪，依臺北
    市公私樹木維護管理及修剪作業權責單位職責分工表規定，
    所有權人土地範圍內（指私人住宅庭院、私有土地及依建築
    法規闢建供公眾通行之私設道路等）或社區（包含國宅社區
    ）範圍樹木，應由所有權人或管理委員會負責處理。系爭作
    業要點第1條及第2條第1項前段亦有明定。經查：系爭土地
    為丁○○所有，且系爭樹木坐落系爭土地上，因突然倒下，
    致甲○○頸部扭傷，其自用小客車車頂及後車箱車蓋毀損、
    前後擋風玻璃破裂，車上乘客乙○○頭部外傷、胸部挫傷，
    及戊○○自用小客車前車頭毀損、右前方車燈爆裂等情，有
    地籍資料查詢結果列印單、道路交通事故現場圖及照片黏貼
    紀錄表、新光吳火獅紀念醫院及茂松中醫診所之診斷證明書
    、甲○○及戊○○之自用小客車照片附卷可稽（以上分見本
    院卷(一)第36頁、第23頁至第25頁、第46頁及第53頁至第54頁
    、第31頁至第33頁），而事發當時天氣晴朗，並無降雨，亦
    有址設臺北市○○○道○段75號之格致國中臺北市校園氣象
    臺氣象觀測資料在卷可憑（見本院卷(一)第28頁至第30頁），
    上開事實又均為兩造所不爭執，應堪信為真實。是依上揭系
    爭作業要點規定，丁○○負有修剪系爭樹木之義務，而系爭
    樹木之傾倒又顯因疏於修剪非因天災所致，且直接導致原告
    上開所受身體傷害及車輛毀損，即應對原告負賠償責任。
  2.丁○○雖辯稱：系爭土地既已變為道路用地，應由臺北市政
    府徵收，丁○○不應就其不可控制無法處理之事情負責等語
    。惟查：系爭土地之使用分區為保護區○○○道路用地，且
    非屬公共設施保留地，無法據以辦理徵收等情，有臺北市政
    府工務局新建工程處96年12月26日北市工新配字第09668624
    800號函在卷可稽（見本院卷(二)第142頁至第146頁）。系爭
    土地之地目雖列為「道」，然地目等則之設計係於日治時期
    為課徵土地稅賦，依土地使用現況所銓定，沿襲至今，而我
    國土地使用管制政策已由過去的「地目等則」作為管制依據
    ，改以「土地使用分區及編定」作為現行土地規劃利用之合
    法依據，又系爭樹木之根部並非位於人行道上，而係位於人
    行道與圍牆間之斜坡上，有本院97年8月26日現場履勘筆錄
    及現場拍攝照片在卷可按（見本院卷(二)第245頁、第250頁至
    第252頁及第257頁），故本件尚難僅以系爭土地之地目為「
    道」，即遽認系爭樹木係位於道路用地之上。是系爭樹木既
    位於丁○○所有之系爭土地上，其復未舉證證明有何不可控
    制或無法處理之情事，自仍應由丁○○負修剪及維護之責。
  3.丁○○復辯稱：依臺北市市區道路管理規則之規定，臺北市
    政府始有權有責管理路樹云云。惟按道路之綠地、路肩及人
    行道內，得視需要栽植樹木、花卉或草皮，其周圍並得設置
    適當護欄；同一路段應栽植同一樹種行道樹，如路段過長，
    得分段栽植不同樹種，均以整齊美觀為原則。新植之行道樹
    ，得設置堅實護欄或樹架加以保護。道路之綠地、行道樹設
    施，應經常派員巡視，如發現損害、枯萎或成活不佳者，應
    加修護或補植完整；並應注意修剪，不得妨礙行車視線。修
    剪之樹枝葉雜草，應隨時清運。臺北市市區道路管理規則第
    33條、第34條及第35條固有明文，然所謂路肩係指路基有效
    寬度減除路面寬，所餘兩側之路基面，同規則第3條第3款亦
    有明定，故系爭樹木所在位置之斜坡並非路肩。而系爭樹木
    既非位於綠地、路肩及人行道內，自非屬上開規則所稱之行
    道樹，丁○○亦未舉證證明系爭樹木確為臺北市政府所栽種
    ，其執上開規則遽指臺北市政府始有管理系爭樹木之權責，
    洵難採信。另陽明山國家公園管理處97年9月23日營陽遊字
    第0970006864號函雖謂：臺北市士林區○○○道○段25號、2
    7 號旁之路樹，位於陽明山國家公園範圍外，上開路段路樹
    修剪或維護係屬臺北市政府之權責等語，惟系爭路段既非陽
    明山國家公園管理處之管理範圍，其尚無權就系爭路段路樹
    管理權責之歸屬而為論斷，是陽明山國家公園管理處上開所
    稱，要無可採。
  4.綜上，丁○○既違反保護他人之法律即系爭作業要點，致生
    損害於原告，其所辯又均不足採，即應對原告負賠償責任。
  (二)公園處是否應對原告負損害賠償責任？
  1.按公務員於執行職務行使公權力時，因故意或過失不法侵害
    人民自由或權利者，國家應負損害賠償責任。公務員怠於執
    行職務，致人民自由或權利遭受損害者亦同。國家賠償法第
    2條第2項定有明文。次按法律規定之內容非僅屬授予國家機
    關推行公共事務之權限，而其目的係為保護人民生命、身體
    及財產等法益，且法律對主管機關應執行職務行使公權力之
    事項規定明確，該管機關公務員依此規定對可得特定之人所
    負作為義務已無不作為之裁量餘地，猶因故意或過失怠於執
    行職務，致特定人之自由或權利遭受損害，被害人得依國家
    賠償法第2條第2項後段，向國家請求損害賠償（司法院大法
    官釋字第469號解釋意旨參照）。又國家機關為求便民及提
    高行政效率，對於人民申請或依職權需為審查之事件，常自
    行發布行政規則，規定其作業時限與流程，國家機關既訂定
    該規則而願自我拘束，則基於平等原則，對於類似事件，即
    應作相同處理，故基於平等原則之作用，對類似事件即負有
    依該規則所訂之時限與流程加以相同處理之義務，如無正當
    理由，不遵守上開義務者，亦屬怠於執行職務。經查：
  (1)系爭作業要點第1點第1項但書規定：「樹木影響市區道路公
    共安全時，本府得依行政執行法第36條及第39條規定立即處
    理」，第2項則規定：「前項所稱樹木影響道路公共安全，
    指樹木因斷枝、歪斜、傾倒或枝幹低於2公尺，而有危及市
    區道路交通、照明、人行安全等緊急事件者」。上開規定既
    已表明臺北市政府得依即時強制之規定處理包含人行安全之
    緊急事件，足認該規定之目的係為保護人民生命、身體及財
    產等法益，非僅屬授予國家機關推行公共事務之權限。又系
    爭樹木之根部斜長於斜坡上（見本院卷(二)第251頁），且自
    其相鄰樹木根部同樣斜長於斜坡上，其枝幹則橫越仰德大道
    上方（見本院卷(二)第253頁），另參酌系爭樹木倒下之後，
    其枝幹橫跨仰德大道路面（見本院卷(一)第25頁）以觀，足認
    系爭樹木確因歪斜而有危及人行安全之情事，應符合上開規
    定，是臺北市政府得依行政執行法第36條及第39條規定立即
    處理，即對於系爭樹木為處置。
  (2)系爭作業要點第3點規定：「發生前點第1項但書所稱之情形
    時，由本府公園處為受理通報窗口，受理人員於接獲緊急處
    理通報時，應立即做成電話紀錄，其內容應包含受理時間、
    通報人姓名、聯絡電話、事件詳細地址、事件狀況敘述，並
    依分工表通報權管單位處理。若權管單位因人力、機具不足
    ，無法立即處理時，得由公園處先行協助其排除交通障礙等
    危急狀況後，再由權管單位處理後續事宜」，第4點亦規定
    ：「依前點之規定，由公園處協助處理時，應會同所有權人
    或管理委員會現勘後逕行處理，並應作成紀錄備查。如無法
    與所有權人或管理委員會取得連繫時，則會同里長現勘後逕
    行處理，並應作成紀錄備查。處理過程中所造成之一切損害
    ，處理之相關單位不負任何修繕、賠償責任」。是依上揭規
    定，公園處為系爭作業要點受理緊急通報之窗口，應負責通
    報權管單位，若權管單位無法立即處理時，得先行協助排除
    危急狀況，且公園處處理時，應會同所有權人或管理委員會
    或里長現勘後逕行處理，足認系爭作業要點對公園處應執行
    職務行使公權力之事項規定明確，公園處所屬公務員於權管
    單位無法立即處理時，所負先行協助排除危急狀況之作為義
    務，已無不作為之裁量餘地。
  (3)葉前副市長於94年6月28日就「協商士林區路樹蔓延情形於
    颱風季前如何處理？」議題進行討論，會議結論即裁示公園
    處「對於士林區○位里○○○道路兩旁私地之路樹，若有公
    共安全之虞，例如：影響路燈、號誌即行車安全時，由公園
    處優先進行個案會勘認定，並徵得地主同意進行修剪，若無
    法恰知地主，則請該里長協助或取得里長切結後，逕由公園
    處處理」，又園工隊於簽報上開會議裁示事項之簽呈列擬辦
    為「本案擬俟士林區公所完成轄區里○○○道路段具體標明
    列表資料送處後，再行配合辦理」，公園處處長則於94年7
    月8日批示「如擬，確依葉副市長批示辦理」等情，有葉副
    市長室會（面）報會議紀錄及園工隊94年7月3日簽附卷可按
    （見本院卷(一)第39頁及第42頁），且均為兩造所不爭執，應
    堪信為真實。足認葉前副市長早於94年6月28日即因多位里
    長之反應，而指示公園處優先進行個案會勘認定，並徵得地
    主同意，或里長協助或取得里長切結後，逕行處理有關仰德
    大道兩旁私地之路樹，則公園處即因葉前副市長之裁示，而
    有依系爭作業要點或葉前副市長之裁示，就仰德大道兩旁私
    地之路樹有公共安全之虞者，優先加以處理之具體作為義務
    。惟公園處並未依葉副市長之裁示，反採行配合士林區公所
    報送轄區里長陳情資料而辦理之緩不濟急的處理方式，核與
    系爭作業要點所規範應會同所有權人或管理委員會現勘或里
    長現勘後逕行處理，或與葉前副市長所裁示之優先進行個案
    會勘認定並徵得地主同意，或里長協助或取得里長切結後逕
    行處理之積極而主動之作業方式，均顯不相符。蓋系爭作業
    要點及葉前副市長均規範或裁示被告應逕行處理，因其涉處
    理行政機關得為即時強制，即阻止危害之發生或避免急迫危
    險而有即時處置必要之情狀，公園處反循需曠日費時之公文
    傳遞即被動而消極的應對方式，是原告主張公園處有怠於執
    行職務之情事，殊非無據，應屬可採。
  (4)何明欽於士林區市公所嗣於95年8月11日召開地方意見領袖
    政風座談會曾提報「有關仰德大道兩旁枯樹，有安全虞慮，
    請權責單位協助處理，以維人民生命財產安全」，公園處處
    長則批示「仰德大道行道樹之修剪維護原則，請園工隊依葉
    前副市長裁示之原則辦理，並洽新安里何里長說明，如符合
    葉前副市長裁示之原則，即請園工隊處理」，李伯欽於95年
    8月29日率鄧中祥依約拜訪何明欽，洽商結論：本處同意依
    葉前副市長上開裁示辦理等情，有園工隊95年8月29日便簽
    在卷可憑（見本院卷第43頁），且為兩造所不爭執，亦堪信
    為真實。而斯時距葉前副市長為上開之裁示已逾1年，公園
    處並未舉證證明其於該期間就上開里長反應之仰德大道兩旁
    私地之路樹問題有何具體而直接之作為，縱令何明欽已具體
    明確指出距離系爭樹木約100公尺遠之特定地點，此自上開
    便簽上載有「何里長明欽仰德大道三段21、22號2-3棵傾斜
    樹木」之手寫筆跡自明，猶未見公園處有何積極有效之作為
    ，仍執葉前副市長所為應優先或逕為處理之裁示，作為公文
    批示或推託塞責之詞，是公園處顯將上開里長所憂心並提出
    涉及人民生命財產安全之問題置若罔聞，要難謂無怠於執行
    職務。
  (5)綜上，系爭作業要點之目的係為保護人民生命、身體及財產
    等法益，且對公園處應執行職務行使公權力之事項規定明確
    ，被告依系爭作業要點及葉前副市長上開之裁示所負作為義
    務，已無不作為之裁量餘地，卻仍怠於執行職務，未將系爭
    樹木於傾倒前移除，致原告之身體及財產受有損害，按諸上
    揭規定，公園處即應對原告負損害賠償責任。
  2.公園處雖辯稱：系爭作業要點係賦予公園處即時強制之權利
    ，並非課予公園處義務等語。惟自系爭作業要點第1點第1項
    但書規定：樹木影響市區道路公共安全時，本府得依行政執
    行法第36條及第39條規定立即處理等語以觀，雖可認該項係
    賦予公園處即時強制之權利，然系爭作業要點第3點及第4點
    卻係課予公園處負責受理緊急通報並通報權管單位，及於權
    管單位無法立即處理時，先行協助排除危急狀況之作為義務
    ，二者並無矛盾。被告所辯，顯係斷章取義，要無可採。
  3.公園處另辯稱：系爭作業要點僅為行政規則，而系爭樹木位
    私有土地上並無急迫情形，公園處無越權修剪或管理之權利
    及義務，亦無法預見系爭樹木是否會傾倒，自難謂公園處所
    屬之公務員有怠於執行職務之情形，系爭作業要點應非大法
    官釋字第469號解釋所稱之法律等語。惟按所謂行政規則係
    指上級機關對下級機關，或長官對屬官，依其權限或職權為
    規範機關內部秩序及運作，所為非直接對外發生法規範效力
    之一般、抽象之規定；包括關於機關內部之組織、事務之分
    配、業務處理方式、人事管理等一般性規定，以及為協助下
    級機關或屬官統一解釋法令、認定事實、及行使裁量權，而
    訂頒之解釋性規定及裁量基準，行政程序法法第159條第1項
    、第2項固定有明文，然系爭作業要點第6點規定：「土地所
    有權人或管理委員會應負責其所有樹木之修剪等管理維護工
    作，以維公共安全」，顯非僅規範臺北市政府內部事務分配
    及業務處理方式，是系爭作業要點是否得定性為行政規則，
    尚非無疑。縱認其為行政規則，亦得基於行政自我拘束原則
    、平等原則或信賴保護原則之適用，而產生間接之對外效力
    。又上開解釋理由書雖謂：「法律之種類繁多，其規範之目
    的亦各有不同，有僅屬賦予主管機關推行公共事務之權限者
    ，亦有賦予主管機關作為或不作為之裁量權限者，對於上述
    各類法律之規定，該管機關之公務員縱有怠於執行職務之行
    為，或尚難認為人民之權利因而遭受直接之損害，或性質上
    仍屬適當與否之行政裁量問題，既未達違法之程度，亦無在
    個別事件中因各種情況之考量，例如：斟酌人民權益所受侵
    害之危險迫切程度、公務員對於損害之發生是否可得預見、
    侵害之防止是否須仰賴公權力之行使始可達成目的而非個人
    之努力可能避免等因素，已致無可裁量之情事者，自無成立
    國家賠償之餘地」，然系爭作業要點非僅屬賦予公園處推行
    公共事務之權限，亦未賦予作為或不作為之裁量權限，已如
    上述，且本件系爭樹木符合系爭要點第2點第2項所規定因歪
    斜而有危及人行安全之急迫情形，亦如上述，又因產生急迫
    情形而須仰賴公權力迅速介入，尚難期待土地所有權人個人
    之努力而立即加以排除，況於系爭樹木傾倒前，其所在路段
    迭經該地區里長反應，並有葉前副市長之裁示，公園處所屬
    公務員即難飾詞其無法預見。是公園處上開所辯，尚非可採
    。
  4.公園處另辯稱：該案至今未接獲士林區公所報送相關轄區里
    長陳情資料，致無從配合辦理，且公園處於本件事故發生前
    ，從未接獲里長提供之系爭樹木之地主同意書或里長切結書
    ，無論依系爭作業要點或葉前副市長裁示之內容，公園處皆
    無修剪或處理系爭樹木之權利或義務云云。惟查：系爭作業
    要點第4點係規定：公園處協助處理時，應會同所有權人或
    管理委員會現勘後逕行處理，倘無法與所有權人或管理委員
    會取得連繫時，則會同里長現勘後逕行處理等語，縱依葉前
    副市長之裁示，亦係要求公園處先就士林區○位里○○○○
    道路兩旁私地之路樹，有影響路燈、號誌及行車安全等公共
    安全之虞者，優先進行個案會勘認定，而為符合系爭作業要
    點規定，避免不必要之紛爭，應徵得地主同意進行修剪，但
    在無法洽知地主的情況下，則請該里長協助或取得里長切結
    後，逕由公園處處理。是系爭作業要點及葉前副市長之裁示
    ，均無限制公園處必須徵得地主同意或取得里長切結後，始
    得進行處理，亦無要求相關之緊急通報必須表明某特定樹木
    ，而不得以路段概括代之，公園就此恐有誤解。況葉前副市
    長上開第3項由士林區公所報送公園處卓處之裁示，既與第2
    項分列，內容又顯係針對該裁示後續常規之作法，公園處尚
    不得執此作為其未依裁示優先進行個案會勘之藉口。公園處
    上開所辯，亦不足採。
  (三)被告如須負損害賠償責任，則原告各得請求之範圍為何？
  1.醫療費用部分：
  (1)按不法侵害他人之身體或健康者，對於被害人因此喪失或減
    少勞動能力或增加生活上之需要時，應負損害賠償責任。民
    法第193條第1項定有明文。查，甲○○請求1,000元部分，
    業據其提出新光吳火獅紀念醫院診斷證明書及醫療費用收據
    （見本院卷(一)第46頁至第48頁）；乙○○請求3,768元部分
    ，亦據其提出新光吳火獅紀念醫院及茂松中醫診所診斷證明
    書及醫療費用收據（見本院卷(一)第53頁至第57頁），均核屬
    有據，應予准許。
  (2)被告雖辯稱：甲○○與乙○○之請求應扣除證明書費用等語
    ，並質疑乙○○之茂松中醫診所費用非因本件事故而支出。
    惟衡諸證明書確為甲○○與乙○○主張權利或進行訴訟所必
    需，亦為因本件車禍所增加之必需支出，自不應予扣除。又
    乙○○之茂松中醫診所之診斷證明書所載病名為「背部筋挫
    傷」，依常情亦屬車輛乘客因本件事故可能受傷之部位或類
    型，且就診日期距事故發生尚在1週之內，亦符一般因車禍
    受傷者中西醫並治之情況，被告復未舉證證明乙○○於該期
    間內有另發生事故，是應認該部分之費用係因本件事故而支
    出。
  2.精神慰撫金部分：
    按不法侵害他人之身體、健康、名譽、自由、信用、隱私、
    貞操，或不法侵害其他人格法益而情節重大者，被害人雖非
    財產上之損害，亦得請求賠償相當之金額。其名譽被侵害者
    ，並得請求回復名譽之適當處分。民法第195條第1項定有明
    文。原告3人均主張因系爭樹木突然傾倒壓損車輛，造成過
    度驚嚇，未能平復，請求精神上之損害賠償5萬元。本院審
    酌原告為單純之用路人，而被告分別為土地所有權人及國家
    機關，及原告3人於夜間行車中，無由突遭系爭樹木傾倒而
    擊中車輛，衡諸常情，無論是駕駛或乘客，其所受驚嚇之程
    應屬非輕，對於當時或日後行車或乘車之精神狀態或心理健
    康，均足生相當程度之影響等一切情狀，認原告上開之請求
    ，尚屬適當，應予准許，。
  3.修車費用及車輛所受交易價值貶損部份：
    按不法毀損他人之物者，被害人得請求賠償其物因毀損所減
    少之價額。負損害賠償責任者，除法律另有規定或契約另有
    訂定外，應回復他方損害發生前之原狀。第一項情形，債權
    人得請求支付回復原狀所必要之費用，以代回復原狀。民法
    第196條、第213條第1項、第3項分別定有明文。次按物被毀
    損時，被害人除得依民法第196條請求賠償外，並不排除民
    法第213條至第215條之適用。依民法第196條請求賠償物被
    毀損所減少之價額，得以修復費用為估定之標準，但以必要
    者為限（例如：修理材料以新品換舊品，應予折舊）。被害
    人如能證明其物因毀損所減少之價額，超過必要之修復費用
    時，就其差額，仍得請求賠償。經查：
  (1)甲○○部分：
  其主張受有車輛修理費10萬9,740元之損害，其中工資費用
    為4萬5,200元，零件費用之支出則為6萬4,540元，有汽修公
    會97年1月15日台區汽工（和）字第970 06號函在卷可憑（
    見本院卷(二)第147頁），而原告之受損車輛係於88年7月出廠
    ，有行車執照影本在卷可稽（見本院卷(二)第27頁），至本件
    車禍發生時即95年9月為止，已使用7年又2個月，依行政院
    （86）台財字第52053號令公布修正之固定資產耐用年數表
    所示汽車車耐用年數為五年，則按定率遞減法計算折舊，每
    年折舊率應有千分之三六九；及參酌「營利事業所得稅查核
    準則」第95條第6項之規定：「固定資產提列折舊採用定率
    遞減法者，以1年為計算單位，其使用期間未滿1年者，按實
    際使用之月數相當於全年之比例計算之，不滿1月者，以1月
    計」，該車輛損害之零件費用支出本應依上開各規定之比例
    計算折舊額後加以扣除，惟採用定率遞減法計算折舊者，其
    殘值之計算，依所得稅法第54條第3項規定，應仍以該固定
    資產總價十分之一為度，即各年度之折舊額應提列至殘值等
    於原取得成本十分之一為限。是甲○○得請求之零件部分修
    理費用為6,454元（計算式：64,540×1/10＝6,454），另工
    資係修理工人付出勞務之代價，為回復原狀時必要支出之費
    用，無折舊可言，是修理費中之工資4萬5,200元，被告自應
    全數賠償，甲○○所得請求之必要修復費用為5萬1,654元。
  其另主張交易價值貶損之損害6萬元部分，依台灣區汽車修
    理同業公會上開函文所載：Z8-6607車輛於事故前市價約為
    10 萬元左右，事故修理後約為4萬元左右，事故後不修理約
    為1萬元左右等語，則該車因毀損所減少之價額為9萬元，超
    過上開必要之修復費用5萬1,654元，是依上揭說明，甲○○
    就差額部分3萬8,346元（計算式：90,000－51,654＝38,346
    ），仍得請求賠償。
  (2)戊○○部分：
  其主張受有車輛修理費15萬元之損害，其中工資費用（含板
    金及噴漆）為6萬7,557元，零件費用之支出則為8萬2,443元
    ，有國都汽車股份有限公司電子計算機統一發票在卷可憑（
    見本院卷(一)第64頁），而原告之受損車輛係於94年11月出廠
    ，有行車執照影本在卷可稽（見本院卷(二)第58頁），至本件
    事故發生時即95年9月13日為止，已使用約10個月，該車輛
    損害之零件費用支出依上開規定之比例計算折舊額為2萬5,
    351元（計算式：82,443×0.369×10/12＝25,351），是戊○○得請求之零件部分修理費用為5萬7,092元，另工資係修
    理工人付出勞務之代價，為回復原狀時必要支出之費用，無
    折舊可言，是修理費中之工資6萬7,557元，被告自應全數賠
    償，戊○○所得請求之必要修復費用為12萬4,649元（計算
    式：57,092＋67,557＝124,649）。原告雖另提出北都汽車
    股份有限公司之估價單主張該車因本件事故造成前擋風玻璃
    裂痕而修復之8,560元，亦屬必要費用云云。惟上開估價單
    開立之報價日期為96年10月24日，距本件事故發生時即95年
    9月13日以逾1年，且自事發後該車之照片（見本院卷(二)第11
    1頁至第112頁）以觀，亦未見有裂痕存在，則該擋風玻璃之
    修理費用是否確因本件事故所致，即非無疑，應認戊○○此
    部分之請求，並非有據。
  其另主張交易價值貶損之損害7萬元部分，依台灣區汽車修
    理同業公會上開函文所載：6352-ER車輛於事故前市價約為
    55萬元左右，事故修理後約為51萬元左右，事故後不修理約
    為35萬元左右等語，則該車因毀損所減少之價額為20萬元，
    超過上開必要之修復費用12萬4,649元，差額部分為7萬5,35
    1元，已超過修理後之價值損失4萬元，是戊○○所得請求交
    易價值貶損之損害仍以4萬元為當。
  (3)本件被告雖對汽修公會之鑑定報告有所質疑，惟本院審酌汽
    修公會係由汽車修理工業之同業所組成，應具相當之專業能
    力，汽車鑑定鑑價服務又屬其公會任務之一（見本院卷(二)第
    101頁），及上開受鑑定車輛之出廠日期、車種等及卷附車
    輛受損照片等一切情狀，認汽修公會之鑑定報告並無不當之
    處。
  (4)被告另抗辯：車號Z8-6607自用小客車行車執照所載車主為
    林寶華，甲○○並非所有人，不得就車損部分請求賠償等語
    。惟按汽車在監理機關所為過戶，屬於行政上之監理事，不
    生物權移轉之效力（最高法院71年度台上字第3923號判決意
    旨參照）。本件甲○○當時購買該車因考量保險費率才以其
    母親林寶華之名義辦理過戶等情，有自用小客車強制汽車保
    險費率表及林寶華之聲明書在卷可憑（見本院卷(二)第81頁及
    第82頁），應堪採信，是被告上開所辯，尚非可採。
  4.修車期間不能使用車輛之損害部分：
  (1)按因修車而無法使用車輛期間，自受有相當於車輛使用對價
    之損害，此項車輛使用對價，依社會通念應與租用同型汽車
    之租金相當。查，甲○○之小客車自95年9月13日開始修理
    ，至同年10月2日修畢（見本院卷(一)第50頁），共計進廠20
    天，戊○○之自小客車自95年9月13日開始修理，至同年9月
    30日修畢（見本院卷(一)第64頁），共計進廠18天，而目前租
    車市價行情，就與其自小客車排汽量相當之同型汽車，租金
    每日行情分別為2,100元及2,800元，有租車價目表在卷可查
    （見本院卷(一)第52頁），則甲○○及戊○○依上開天數及租
    金分別請求4萬2,000元（計算式：2,100×20＝42,000）及5
    萬400元（計算式：2,800×18＝50,400），實屬有據。本院
    審酌原告車輛受損之狀況，及其主張之修車天數及每日租金
    行情與無違一般常情，復有上開資料可佐，認原告之請求尚
    屬合理，應予准許。
  (2)被告雖另質疑事發當日僅餘3小時餘，甲○○自不得主張當
    天完整1日無法使用車輛之損失，及戊○○提出之維修明細
    表載有維修日期為95年9月16日，並非95年9月13日。惟一般
    租車係以承租之時間點即為起算，與事發當日究餘若干小時
    無涉，且事故既於95年9月13日即已發生，戊○○自當日起
    即為請求，尚無不合，要與維修日期無涉。被告另抗辯：甲○○及戊○○為提出支付租金之證明云云，惟甲○○及戊○○係請求修車期間不能使用車輛之損害，要與是否有實際租
    車無涉，被告所辯，亦非可採。
  5.綜上，甲○○得請求賠償之範圍包括醫療費用1,000元、精
    神慰撫金5萬元、必要修復費用為5萬1,654元、交易價值貶
    損之損害3萬8,346元及修車期間不能使用車輛之損害4萬2,0
    00元，計18萬3,000元。乙○○得請求賠償之範圍包括醫療
    費用3,768元及精神慰撫金5萬元，計5萬3,768元。戊○○得
    請求賠償之範圍包括精神慰撫金5萬元、必要修復費用為12
    萬4,649元、交易價值貶損之損害4萬元及修車期間不能使用
    車輛之損害5萬400元，計26萬5,049元。
六、末按數人共同不法侵害他人之權利者，連帶負損害賠償責任
    ，民法第185條第1項前段定有明文。又民事上之共同侵權行
    為，(狹義的共同侵權行為，即共同加害行為，下同)與刑事
    上之共同正犯，其構成要件並不完全相同，共同侵權行為人
    間不以有意思聯絡為必要，數人因過失不法侵害他人之權利
    ，苟各行為人之過失行為均為其所生損害之共同原因，即所
    謂行為關連共同，亦足成立共同侵權行為。本件丁○○違反
    保護他人之法律即系爭作業要點，公園處則怠於執行職務，
    均致原告之身體或財產分別遭受上開之損害，按諸上揭規定
    及說明，即應連帶負損害賠償責任。從而，原告依侵權行為
    及國家賠償之法律關係，請求被告應連帶為如主文第1項所
    示之給付，為有理由，應予准許。逾此部分之請求，即屬無
    據，為無理由，應予駁回。
七、兩造均陳明願供擔保，聲請宣告假執行或免為假執行，經核
    原告勝訴部分，並無不合，爰分別酌定如主文第4項相當之
    擔保金額宣告之；原告敗訴部分，其假執行之聲請因訴之駁
    回而失所附麗，不予准許。
八、本件事證已臻明確，兩造其餘攻擊防禦方法及所提之證據，
    核與判決結果無影響，毋庸一一論述，附此敘明。
九、訴訟費用負擔之依據：民事訴訟法第79條、第85條第1項、
    第2項。
中    華    民    國    97    年    11    月    27    日
                  民事第四庭  審判長法  官  周祖民
                                    法  官  趙子榮
                                    法  官  賴武志
以上正本係照原本作成
如對本判決上訴，須於判決送達後20日內向本院提出上訴狀
中    華    民    國    97    年    11    月    27    日
                                    書記官  施若娟


司法院資訊處製作；財團法人民間司法改革基金會備份。
